臺灣高等法院花蓮分院民事判決　九十一年度上字第三九號
　　　上　訴　人　丙○○
　　　　　　　　　乙○○
　　　右二人共同
　　　訴訟代理人　張政衝律師
　　　被　上訴人　甲○○
　　　訴訟代理人　蘇建榮律師
右當事人間請求給付土地改良費用事件，對於臺灣台東地方法院九十年度訴字第二二
九號中華民國九十一年六月十九日第一審判決，提起上訴，本院判決如左：
　　　主　文
上訴駁回。
第二審訴訟費用由上訴人丙○○負擔四分之三，餘由上訴人乙○○負擔。
　　　事　實
甲、上訴人方面：
　一、聲明：
　　(一)、原判決廢棄。
　　(二)、被上訴人應給付上訴人丙○○土地保存必要費用新台幣（下同）壹佰壹拾萬
　　　　伍仟柒佰貳拾貳元。
    (三)、被上訴人應給付上訴人乙○○土地保存必要費用參拾捌萬參仟壹佰貳拾陸元
　　　　。
  二、陳述：除與原判決記載相同者予以引用外，補稱：
    (一)、本件系爭土地，係被上訴人之父張煥然，於民國三十五年間，擔任台東縣縣
      　議會議員期間，在台灣光復初期，土地登記制度不完備情形下，取得為其私
        有，計有十數筆，本件系爭土地為其中之一筆，但張君並未實際耕種，復因
        民國三十六年間卑南溪大水，系爭土地被洪水沖毀而變更地目為「原野」，
        繼而再因大水而變更地目為「河川」，被上訴人因繼承而取得後，仍任之荒
        廢。上訴人從民國四十八年不知情墾殖至今已有五十年之久，被上訴人從未
　　　　出面主張為其私有土地，迨至民國八十九年初，政府在系爭土地週邊開闢省
　　　　公路台東市○○道，顯現土地利用價值，被上訴人再出面主張為其私有，訴
　　　　求上訴人交返土地。按：本件系爭土地，於民國四十八年間，乃一片荒野之
　　　　河川地，滿佈大小頑石，石縫間則雜草叢生，當時未築建提防，荒荒一大片
        ，任何人均會認為無主之土地，此可先後在該地區開墾者多達十餘人即可証
　　　　明無人懷疑係他人所有之土地，上訴人見其荒蕪之情形，又係在河川流經之
　　　　範圍內，主觀上認為係無主土地，乃基於所有之意思、和平、公然、繼續善
　　　　意占有，並不斷投以勞力、資金予以墾殖、改良，經多年努力，始由河川荒
　　　　地改良為可以耕種之旱地，此從土地謄本所記載民國三十五年間原登記地目
　　　　為田，三十六年則變更地目為原野，再變更為河川，至六十九年再變更為旱
　　　　地可以得到証明。上訴人自始主觀上即認為系爭土地為無主土地，不斷向主
　　　　管機關如：國有財產局、台東縣政府、台東市公所申請欲承購或承租，甚至
　　　　主管機關台東縣政府尚認為係公有土地，將上訴人依竊佔公有地，違反森林
　　　　法移送法辦，尚被　釣院以六十五年度上訴字第九二號判處罪刑確定，可見
　　　　上訴人係屬和平、公然、善意無權佔有系爭土地，應足採信。迨至被上訴人
　　　　於民國八十八年因見系爭土地週邊開設省公路台東市○○道路，土地利用價
        值倍增，企圖坐收漁翁之利，乃出面主張訴求上訴人交返系爭土地，上訴人
　　　　始知悉系爭土地為被上訴人繼承其父所有權之私有土地。上訴人因而基於善
　　　　意占有之法律關係提起反訴，請求被上訴人返還土地改良費用（原審八十九
　　　　年度訴字第九二號，　鈞院九十年度上字第四九號，最高法院九十年度台上
　　　　字第一六三一號下稱前案訴訟），第一、二、三審法院認為依土地公示主義
　　　　，上訴人不得不知系爭土地為私有土地，上訴人並非善意占有持為理由，判
　　　　決上訴人敗訴確定，此確定判決誠有可議，系爭土地連主管機關國有財產局
　　　　、台東縣政府、台東市公所尚認為係屬公有土地，更將上訴人依竊佔公有地
　　　　、違反森林法移送法辦，甚被　鈞院刑事判決有罪確定，又何能指摘上訴人
　　　　非善意占有被上訴人私有土地。既然前案訴訟確定判決認為上訴人非善意占
　　　　有被上訴人私有土地，依法律反面之解釋即屬惡意占有系爭土地，從而本件
　　　　上訴人依惡意占有之法律規定，請求被上訴人返還土地改良費，依情、理、
　　　　法委無不合，原審竟又判決駁回，自欠允洽。
    (二)、本件於前案訴訟起訴前，上訴人對於系爭物有事實上管領力，乃物之占有人
　　　　，占有人於占有物上行使之權利，推定其適法有此權利，善意占有人，依推
　　　　定其為適法所有之權利，得為占有物之使用及收益。為民法第九百四十條、
　　　　第九百四十三條、第九百五十二條分別定有明文。迨至前案訴訟判決上訴人
　　　　敗訴確定後，依民法第九百五十九條，善意占有人，依民法第九百五十七條
　　　　之規定，惡意占有人，因保存占有物所支出之必要費用，對於回復請求人，
　　　　得依關於無因管理之規定，請求償返。再依民法第一百七十六條第一項之規
　　　　定，管理事務利於本人，並不違反本人明示或可得推知之意思者，管理人為
　　　　本人支出必要或有益之費用，或負擔債務，或受損害時，得請求本人償返其
　　　　費用及支出時起之利息，或清償其所負擔之債務，或賠償其損害。縱令上訴
　　　　人為非適法管理本人之權利義務，依民法第一百七十七條之規定，管理事務
　　　　不合於前條之規定時，本人仍得享有因管理所得之利益，而本人所負前條第
　　　　一項對管理人之義務，以其所得之利益為限，前項規定於管理人明知為他人
　　　　之事務，而為自己之利益管理之者，準用之。查：本件系爭土地，在民國四
　　　　十八年當時為一片荒野之河川地，經上訴人經年累月不斷投以勞力、資金予
　　　　以墾殖、改良，始有今日可耕種之良田，養漁池，此乃兩造不爭之事實，為
　　　　公正起見，上訴人依政府公告現值每平方公尺，在民國五十三年八月僅三元
　　　　，至民國九十年七月四百八十元，現存利益四百七十七元。計算如左：
      (1)上訴丙○○部份：台東市○○段四之二一地號土地之面積０、一五五公頃，
        即一五五０平方公尺乘四七七元＝七三九、三五０元。同段第四之二二地號
　　　　Ｂ部份土地之面積０、０一公頃即一００平方公尺乘四七七元＝四七、七０
　　　　０元。同右地段地號Ｃ部份土地之面積０、００三二公頃，即三二平方公尺
　　　　乘四七七元＝一五、二六四元。同右地段地號Ｄ部份土地之面積０、一七三
　　　　五公頃即一七三五平方公尺乘四七七元＝八二七、五九五元。同右地段四之
　　　　八七地號土地之面積Ｅ部份土地面積０、０二０五公頃即二０五平方公尺乘
　　　　四七七元＝九七、七八五元。以上五項合計如訴之聲明0000000元。
      (2)上訴人乙○○部分：台東段第四之二二地號Ａ部份土地之面積０、一二五五
　　　　公頃即一二五五平方公尺乘四七七元＝五九八、六三五元。
　　(三)、被上訴人在原審主張：地價之調整，須受土地使用管制、交通運輸、自然條
　　　　件、土地改良、公共建設、特殊設施、工商活動、房屋建築現況、土地利用
　　　　現況、發展趨勢及其他影響因素等之影響（地價調查估計規則第三條及第七
　　　　條參照），亦非如上訴人所述，僅係伊二人之投入資金及勞力，地價即因而
　　　　調整，從而上訴人在政府公告現值範圍內，聲明減縮判決，上訴人丙○○原
　　　　請求金額一百七十二萬七千六百九十元；乘百分之六四，計一百十萬五千七
　　　　百二十二元。上訴人乙○○原請求金額五十九萬八千六百三十元；乘百分之
　　　　六四，計三十八萬三千一百二十六元。二項合計一百四十八萬八千八百四十
　　　　八元。
  三、證據：除援用原審提出之證據外，補提出土地改良前後照片影本一件、財政部
　　　　　　國有財產局花蓮分處函影本一件、台東縣政府函影本三件、本院刑事判
　　　　　　決影本二件為證。
乙、被上訴人方面：
  一、聲明：如主文所示。
  二、陳述：除與原判決記載相同者予以引用外，補稱：
    (一)、上訴人對系爭之土地乃惡意占有，並不得請求返還土地改良費，前經提起反
      　訴請求，經判決敗訴確定（鈞院九十年度上字第四十九號，最高法院九十年
        度台上字第一六三一號）。是上訴人以所有之意思占有系爭土地，乃兩造所
        不爭執惡意占有，則為判決確定之事實。
    (二)、上訴人於本案又主張，依無因管理，利於本人，並不違反本人明示或可推知
　　　　之意思請求必要及有益費用云云。然惡意占有人可得請求，乃民法第九百五
　　　　十七條，保存占有物之必要費用，得依關於無因管理之規定請求償還，可見
　　　　惡意占有人可得請求者，限於「保存占有物之必要費用」，其非保存占有物
　　　　之必要費用亦不得請求，遑論有益費用？公告現值之提高，顯非保存占有物
　　　　之必要費用，如何請求？其請求「應依關於無因管理之規定」為之，換言之
　　　　須合於無因管理之規定始得請求。依無因管理之規定，請求費用之規定為民
        法第一百七十六條、第一百七十七條。本件上訴人乃以自己所有之意思佔有
        系爭之土地，對土地之孳息均私自花用，並主張依此土地生活，如此之行為
        ，顯與本人之利益相反而損害之，非利於本人即被上訴人之意思至明。上訴
　　　　人不得依無因管理之規定請求包括必要或有益之任何費用，至明。
　　(三)、上訴人主張因其努力致地價調整，被上訴人否認之。姑不論上訴人不能舉證
　　　　之，且地價之調整乃鄰近全區域甚至全市區、全縣、全國之相牽連之發展，
　　　　始足致之，由其個人之努力以致地價上升，應無人可信，據之請求為有益費
　　　　用，更不足採。另地目變更與個人無干，已據台東縣政府地政局課長徐雲峰
　　　　於前審中結證在卷，上訴人之主張顯不可採。又公告現值之提高，無論如何
　　　　為土地之價值問題，上訴人主張償還費用，兩者並無直接關聯。況被上訴人
　　　　未出售前，並未取得，他日出售時，可能減少，且需繳增值稅，可見其前後
　　　　差額，被上訴人尚未取得，上訴人又如何請求？尤有甚者，上訴人既主張償
　　　　還費用，自應舉證之，而其主張依土地生活，收入已超過費用，已無餘款請
　　　　求，何必訴訟？
    (四)、被上訴人否認上訴人主張因其努力變更系爭土地成為旱地，惟對土地登記謄
　　　　本所載不爭執。上訴人為惡意占有，被上訴人不爭執。上訴人主張曾申請承
　　　　租系爭土地，被上訴人否認，其提出申請者，係指未登錄地，與系爭土地為
　　　　自始至終均已登錄有地號者，並不相同。此觀國有財產局花蓮分局答覆上訴
　　　　人函內載明「台東段四－二二地號毗鄰未登記地」可證。至於上訴人所提之
　　　　鈞院六十五年度上訴字第九十二號刑事判決，其佔用之土地為台東縣卑南大
　　　　溪第二號堤未造林編為保安林之公有河川地，佔用時間在民國四十八年或六
　　　　十一年間。被上訴人所有之系爭土地於民國三十五年即編為四－二一及四－
　　　　二二地號其後亦僅地目變更，二者顯不相同。
　三、證據：提出本院九十年度上字第四十九號民事判決影本、最高法院九十年度台
　　　　　　上字第一六三一號裁定影本各一件為證。
　　　理　由
一、本件上訴人等於原審起訴主張被上訴人所有之台東縣台東市○○段第四之二一、
　　四之二二及四之八七地號土地（下稱「系爭土地」），於民國三十六年間，曾因
　　卑南溪洪水泛濫，致系爭土地遭洪水沖刷流失，地目變更為原野四十幾年再經洪
　　水沖刷而變更為河川地，伊二人於六十四年間由彰化搬遷來台東開墾，雖知悉對
　　系爭土地無合法占用之權源，惟為維持自己生活並使系爭土地恢復原有之功能，
　　伊二人不斷加工改良，清除亂石、雜草，購買新土覆蓋，使之成為現有之良田，
　　上訴人丙○○更開闢漁池，增加土地之價值，為保存系爭土地而支出必要費用，
　　此係有利於被上訴人之行為，為此爰依民法第九百五十七條、無因管理及不當得
　　利之規定，請求被上訴人給付伊等為保存系爭土地所支出之必要或有利費用，或
　　現存利益，並依系爭土地於五十三年八月每平方公尺之公告現值為三元，九十年
　　七月則增值為四百八十元，被上訴人受有利益每平方公尺四百七十七元為計算被
　　上訴人應返還上訴人等金額之計算標準云云，上訴人等上訴本院後減縮聲明為被
　　上訴人應給付上訴人丙○○一百十一萬五千七百二十二元及上訴人乙○○三十八
　　萬三千一百二十六元；被上訴人則以：上訴人等係為伊二人個人之利益而占有系
　　爭土地，數十年來獲取暴利，從未支付被上訴人分文，又上訴人等於系爭土地上
　　種植荖葉、檳榔樹及開闢漁池等對被上訴人毫無利益可言，且違反被上訴人之意
　　思，不符無因管理及不當得利之要件，再者系爭土地之地目之變更非因上訴人等
　　之努力而致，其所主張之費用均屬有益費用，而非必要費用，亦與民法第九百五
　　十七條之規定不符等語資為抗辯。
二、本件上訴人等主張系爭土地為被上訴人所有，上訴人等惡意占有系爭土地，並於
　　系爭土地上開闢漁田及種植荖葉等農作，被上訴人已訴請上訴人等返還系爭土地
　　，業經判決被上訴人勝訴確定在案之事實，為被告所不爭執，並有系爭土地之土
　　地登記謄本四件及原審八十九年度訴字第九十二號、本院九十年度上字第四十九
　　號民事判決及最高法院九十年度台上字第一六三一號民事裁定影本各一件附卷可
　　稽，自堪信為真正。
三、按當事人主張有利於己之事實，就其事實有舉證之責任；又惡意占有人，因保存
    占有物所支出之必要費用，對於回復請求人，得依關於無因管理之規定，請求償
    還，民事訴訟法第二百七十七條前段、民法第九百五十七條分別定有明文。所謂
    因保存占有物所支出之必要費用，係僅指因占有物之保存不可欠缺所支出之費用
    而言，至支出之費用是否具備上述要件，應以支出當時之情事，依客觀之標準決
    定之（最高法院四十四年度上字第二十一號判例參照）。換言之，必要費用係以
　　維持占有物之現狀而支出為其主要特質。本件上訴人等主張因伊二人於系爭土地
　　上耕作，系爭土地始不致因大水沖刷而滅失，另伊二人對系爭土地不斷加工改良
　　並清除亂石雜草及購買新土覆蓋等，並於系爭土地上開闢漁池、種植荖葉等農作
　　，而使系爭土地地目變更，伊二人所為係屬保存系爭土地之行為，自得請求必要
　　費用云云，為被上訴人所否認，上訴人等自應對曾支出必要費用之有利於己之事
　　實負舉證責任。經查：
    （一）證人即台東縣政府地政局課長徐雲峰證稱：河川地是否滅失與有無在土地
          上種植農作物無關，亦即土地是否滅失不因人為之努力而受影響等語（見
　　　　　原審卷第九十五頁至第九十七頁），上訴人等主張系爭土地係因伊二人在
　　　　　其上耕種方免於大水沖刷而滅失一節，顯不足採。
　　（二）上訴人等主張伊二人為改良系爭土地而投入金錢、勞力，種植農作及開闢
　　　　　魚池，並致使系爭土地地目變更一節，即使屬實，其行為亦非屬維持系爭
　　　　　土地現狀及保存系爭土地之所必要，為此所支出之費用自難謂係必要費用
　　　　　。此外，上訴人等並未舉證證明其為系爭土地為其他任何保存行為，並支
　　　　　出必要費用，而僅提出自行製作之計算書一紙為證，其主張自難採信。因
　　　　　此，上訴人等主張依民法第九百五十七條之規定，請求被上訴人給付保存
　　　　　系爭土地所支出之必要費用，為無理由。
四、按管理事務利於本人，並不違反本人明示或可得推知之意思者，管理人為本人支
　　出必要或有益之費用，或負擔債務，或受損害時，得請求本人償還其費用及自支
　　出時起之利息，或清償其所負擔之債務，或賠償其損害；管理事務不合於前條之
　　規定時，或明知為他人之事務，而為自己之利益管理者，本人仍得享有因管理所
　　得之利益，而本人對於管理人所負之義務，以其所得之利益為限，民法第一百七
　　十六條第一項、第一百七十七條分別定有明文。經查，本件上訴人等自承係為自
　　己之生活而開墾系爭土地（見原審卷第一百十一頁），即非為他人管理事務，而
　　係為自己之利益而管理系爭土地，自無前開民法第一百七十六條規定之適用。又
　　被上訴人抗辯上訴人等在系爭土地種植荖葉及開闢漁池，伊不僅反對，且對伊並
　　無利益（見原審卷第一一二頁），足見被上訴人已表明不願享受該利益，揆諸首
　　揭說明，自亦無民法第一百七十七條規定之適用。因此，上訴人等本於無因管理
　　之規定訴請被上訴人給付保存系爭土地之必要或有益費用，於法顯屬無據。
五、再按無法律上之原因而受有利益，致他人受損害者，應返還其利益，民法第一百
　　七十九條定有明文。本件上訴人等主張為保存系爭土地投下資金及勞力始將系爭
　　土地變更為可耕之地，土地價值自較當年河川地之價值高出許多，其中公告現值
　　之差額，即屬不當得利云云，既為被上訴人所否認，並辯稱：「上訴人等無權占
　　有系爭土地，獲取暴利，伊並未受有不當得利」等語，則上訴人等自應對此有利
　　於己之事實負舉證責任。經查，系爭土地為被上訴人所有，已如前述，所有人於
　　法令限制之範圍內，得自由使用、收益、處分其所有物，並排除他人之干涉（民
　　法第七百六十五條參照），是被上訴人自得就系爭土地為使用收益，而地價上漲
　　之利益本即歸屬於土地之所有人，正如土地所有人亦須承擔地價下跌之風險，故
　　難謂上訴人等所受之利益為無法律上之原因；再者，地價之調整，須受土地使用
　　管制、交通運輸、自然條件、土地改良、公共建設、特殊設施、工商活動、房屋
　　建築現況、土地利用現況、發展趨勢及其他影響因素等之影響（地價調查估計規
　　則第三條及第七條參照），亦非如上訴人等所述，僅係依伊二人之投入資金及勞
　　力，地價即因此而調整，此外上訴人等又無法舉證以實其說，其主張系爭土地係
　　因上訴人等投入勞力及資金而地價上漲一節，顯不足採。另上訴人等就伊究受有
　　何種損害、損害之數額，及被上訴人受有其他何種利益及其數額，除提出一紙自
　　行制作之計算書為證外，並未舉他證以實其說，其主張顯不足採。
六、綜上所述，上訴人等本於惡意占有人之必要費用請求權、無因管理及不當得利之
　　法律關係，請求被上訴人給付上訴人丙○○新台幣一百十一萬五千七百二十二元
　　，給付上訴人乙○○三十八萬三千一百二十六元為無理由，應予駁回。上訴人等
　　之訴既經駁回，其假執行之聲請亦失所附麗，應併予駁回。原審因而為上訴人等
    敗訴之判決，核無不當。上訴意旨仍執前詞，指摘原判決不當，為無理由，應予
    駁回。
七、兩造其餘主張及抗辯，並所提出之證據，均不影響於本件判決之結果，爰不一一
　　論述，併此明。
論上論結：本件上訴為無理由，依民事訟法第四百四十九條第一項、第七十八條、第
八十五條第一項但書判決如主文。
中　　　華　　　民　　　國　　九十一　　年　　 十一　　 月　　 十一　　 日
                                 審判長法官  謝  志  揚
                                 　　　法官  賴  淳  良
                                 　　　法官  莊  謙  崇
右為正本係照原本作成。
本件不得上訴。
                                 法院書記官  林  明  智
中　　　華　　　民　　　國　　九十一　　年　　 十一　　 月　　 十二　　 日
